臺灣臺東地方法院民事簡易判決
110年度東簡字第70號
原      告  吳燈毅  

被      告  張羽承  

上列當事人間請求確認本票債權不存在事件，本院於民國110年8
月25日言詞辯論終結，判決如下：
    主  文
確認被告持有原告所簽發之如附表所示之本票，其中新臺幣肆萬
元部分，對原告之本票債權不存在；其餘新臺幣陸萬元部分，對
原告之本票債權請求權不存在。
原告其餘之訴駁回。 
訴訟費用由被告負擔五分之二，餘由原告負擔。
    事實及理由
壹、程序部分
一、按確認法律關係之訴，非原告有即受確認判決之法律上利益
    者，不得提起，民事訴訟法第247條第1項前段定有明文。所
    謂即受確認判決之法律上利益，係指法律關係之存否不明確
    ，原告主觀上認其在法律上之地位有不妥之狀態存在，且此
    種不妥之狀態能以確認判決將之除去者而言。本件被告持有
    原告所簽發如附表所示之本票(下稱系爭本票)，於民國109
    年9月23日向本院聲請裁定准予強制執行，經本院109年度司
    票字第297號本票裁定在案，有原告提出之上開本票裁定（
    見院卷第7頁）為證，並經本院依職權調閱上開卷宗核閱屬
    實，是系爭本票既由被告持有且已行使票據權利，而原告否
    認票據債權之存在，顯然兩造就系爭本票債權存在與否已發
    生爭執，如不訴請確認，原告在私法上之地位將有受侵害之
    危險，則原告提起本件確認本票債權不存在之訴，即有確認
    之法律上利益，合先敘明。
二、本件被告經合法通知，無正當理由，未於言詞辯論期日到場
    ，核無民事訴訟法第386條所列各款情形，爰依原告之聲請
    ，由其一造辯論而為判決。
貳、實體部分
一、原告主張：原告因向被告借款新臺幣（下同）10萬元而於10
    5年7月4日簽發系爭本票予被告，嗣後原告有匯款8次、每次
    5,000元予被告，再有1次以現金交付5,000元予被告，最後
    於106年5月左右，在臺東市新生路的日月星小吃店，伊請其
    兄長吳福財交付現金55,000元予被告，至此已清償10萬元完
    畢。然被告卻未返還系爭本票，反持系爭本票向本院聲請准
    予強制執行之裁定，加以依票據法第22條第1項規定，見票
    即付之本票自發票日起算3年間不行使，因時效而消滅，伊
    亦主張時效抗辯。爰依法提起本件訴訟，並聲明：確認被告
    持有原告所簽發之如附表所示之本票債權不存在。
二、被告雖未於言詞辯論期日到場，然曾提出書狀答辯略以：伊
    於105年7月4日借錢給原告之後就外出工作，一切還錢皆由
    匯款進行，並無拿到原告交付現金之事，被告所說前9次分
    期攤還，有8次匯款紀錄、1次交付現金，請原告舉證交付現
    金時間、地點。原告又說其餘55,000元是由其大哥吳福財在
    日月星小吃部交付現金予被告，然被告與吳福財不認識，誰
    會輕易交付現金，且手機功能可錄影、錄音、拍照，也有紙
    筆可寫，亦應歸還本票，就憑一句話交付現金55,000元給原
    告，口說無憑，原告於起訴狀所說皆是謊言等語（見院卷第
    18至29頁）資為抗辯。
三、本院之判斷：
（一）原告於105年7月4日因向被告借款10萬元而簽發系爭本票
      予被告乙節，為兩造所不爭執；又被告持系爭本票於109
      年9月23日向本院聲請本票裁定准予強制執行，原告已有
      清償4萬元之事實，從被告上開聲請本票裁定時提出之聲
      請狀（見院卷第8頁）內記載「僅獲償新臺幣肆萬元」，
      以及其聲請准予強制執行之金額為6萬元暨利息乙節即可
      觀之甚明，足認此部分亦為兩造所不爭執，並有被告提出
      之匯款紀錄(見院卷第21至26頁）為證，堪信為真。則原
      告既已清償4萬元，其因此請求確認其中4萬元之本票債權
      不存在，即屬有據。
（二）惟就其餘6萬元是否已清償部分，則為兩造所爭執，被告
      以上開情詞置辯，茲審認如下：
　１、按當事人主張有利於己之事實者，就其事實有舉證之責任
      ，民事訴訟法第277 條前段定有明文。本件原告既已自認
      其因向被告借款10萬元而簽發系爭本票予被告，則其主張
      其餘6萬元亦已清償之有利於己之事實，自應由原告負舉
      證責任，合先敘明。
　２、原告雖主張其餘6萬元均以現金交付被告，有1次交付5,000
      元，最後1次現金交付55,000元等語。惟查：
　　⑴就現金交付5,000元部分，原告未能提出任何證據以實其說
      ，難認已盡舉證責任，是此部分之主張，難予採信。
　　⑵就現金交付55,000元部分，原告聲請之證人吳福財雖到庭
      證稱：原告說被告從臺中回來，他請被告喝酒，邀伊一起
      去，伊去以後才知道有借錢的事，伊就說那就不要欠被告
      ，伊身上剛好有錢，就替原告付了，伊就給被告5萬多元
      等語（見院卷第56頁反面至57頁）。惟上開證人在場剛好
      有錢而交付現金之證詞，已與原告所述：106年5月左右，
      在新生路的小吃店，伊跟被告喝酒，請吳福財拿錢過來給
      被告，伊也在場，伊是先跟吳福財借錢等語（見院卷第55
      頁反面），亦即是原告請證人攜帶現金到場之內容已有出
      入；又其等針對交付現金當場是否有請求被告返還本票乙
      節，原告陳稱：有當場要求被告交還本票，要求返還本票
      時吳福財亦在場等語（見院卷第55頁反面至56頁），證人
      吳福財則證稱：伊當時在小吃部喝酒的時候，不知道原告
      有向被告要本票，是伊收到作證通知以後問原告，原告說
      當時跟被告要，被告沒帶本票等語（見院卷第57頁），其
      等說法亦有出入，是尚難逕予採信上開證人之證詞。復審
      酌原告自承「被告借錢給我以後就去臺中，要我每個月匯
      款伍仟元給他到他的郵局帳號」等語（見院卷第55頁反面
      ），亦即兩造是約定以匯款方式清償，而原告就前述兩造
      不爭執已清償之4萬元均係以約定方式匯款清償，則高達5
      5,000元之款項卻不以約定方式即較能保障其舉證還款證
      據之方式清償，且明知被告當天未能返還本票時，竟仍為
      現金交付且完全不要求被告簽執為憑，亦未能提出嗣後有
      向被告催討本票返還之證據，此均與常情有違，是其主張
      已清償55,000元乙節，亦難採信。
　３、綜上，原告主張其餘6萬元亦已清償乙節，顯不足採。
（三）承上，就其餘6萬元未清償部分，本件原告尚有主張本票
      之時效抗辯，經查：
　１、消滅時效，自請求權可行使時起算。票據上之權利，對本
      票發票人，自到期日起算；3年間不行使，因時效而消滅
      再；本票未載到期日者，視為見票即付。民法第128條前
      段及票據法第22條第1項前段、第第120條第2項分別定有
      明文。次按「消滅時效之效果，僅係債務人取得拒絕給付
      之抗辯權，原來之權利並未消滅。票據法第二十二條第一
      項之規定，就本票言，係本票發票人取得拒絕給付之抗辯
      權，並非本票權利本體當然消滅不存在，執票人不得再行
      主張。本件上訴人之本票權利，縱如原審認定因上訴人未
      於三年間行使而消滅，本票發票人即被上訴人僅取得拒絕
      給付之抗辯權，於上訴人行使權利時予以抗辯而已，其據
      以請求確認上訴人之本票權利不存在，仍屬於法無據。」
      最高法院75年度台上字第1652號裁判參照。
　２、查系爭本票未載到期日，依前揭規定，視為見票即付，其
      消滅時效自發票日即105年7月4日起算，此有系爭本票影
      本（見院卷第9頁）在卷可稽，而被告未舉證證明其自105
      年7月4日起至108年7月3日間（本件被告係於109年9月23
      日聲請本票裁定如前所述），有持系爭本票請求、起訴原
      告給付票款之中斷時效之事由，則本件系爭本票之本金債
      權業於108年7月4日罹於時效，原告自得拒絕給付。
四、綜上所述，原告就4萬元部分已清償，是其請求確認其中4萬
    元之本票債權不存在，為有理由。至於其餘6萬元部分，原
    告無法舉證證明已清償，依舉證責任分配之原則，原告自應
    受不利之認定，即原告就系爭本票其餘6萬元部分，尚難免
    除其發票人之票據責任，是尚難逕予請求確認此部分之本票
    債權不存在，惟因系爭本票債權已罹於票據法第22條第1項
    前段所規定之消滅時效期間，並為原告主張時效抗辯，故原
    告請求確認此部分之本票債權請求權不存在，為有理由，應
    予准許，逾此範圍則無理由，應予駁回。　　　
五、訴訟費用負擔之依據：民事訴訟法第79條。 　　
中　　華　　民　　國　　110 　年　　9 　　月　　30　　日
                      臺東簡易庭  法  官  王麗芳
以上正本係照原本作成。
如不服本判決，應於判決送達後20日內向本院提出上訴狀。（須
按他造當事人之人數附繕本）。如委任律師提起上訴者，應一併
繳納上訴審裁判費。
中　　華　　民　　國　　110 　年　　9 　　月　　30　　日
                                  書記官  張耕華
附表
票號 發票人 票載金額（新臺幣） 發票日期 （民國） 到期日 CH-NO-729444 吳燈毅  10萬元 105年7月4日 未載